【裁判字號】    89,台上,2307
【裁判日期】    891013
【裁判案由】    給付居間報酬
【裁判全文】
最高法院民事判決                              八十九年度台上字第二三○七號
    上  訴  人  甲○○
                乙○○
    被 上訴 人  馬上發國際企業股份有限公司
    法定代理人  林資清
    訴訟代理人  林文彬律師
右當事人間請求給付居間報酬事件，上訴人對於中華民國八十八年五月二十五日台灣
高等法院台中分院第二審更審判決（八十七年度重上更(二)字第二六號），提起上訴，
本院判決如左：
    主  文
上訴駁回。
第三審訴訟費用由上訴人負擔。
    理  由
本件上訴人主張：被上訴人欲購買苗栗縣西湖鄉○○段、銅鑼鄉○○○段約二百零九
甲土地，與伊於民國七十八年六月六日訂定土地買賣居間契約書（下稱居間契約書）
，其第二條約定：「委託購買土地價格，以每台甲新台幣（下同）二百四十萬元計算
，前述價格包括土地價款、地上物補償，因理清土地而牽連費用，居間人之酬勞費用
。」伊已依約為被上訴人居間完成二十七點八○三○七七甲土地買賣時，被上訴人發
現有其他便宜之土地可買，乃萌違約之念，不配合匯款購地，導致伊只完成居間上開
土地。被上訴人已給付土地實際價金、居間報酬一百六十萬元及經台灣高等法院八十
一年度上更(一)字第三六六號民事判決確定之土地價金二百萬元外，拒不給付其餘依居
間契約書第二條每甲二百四十萬元計算之居間報酬，計二千九百四十一萬四千七百六
十四元等情。求為命被上訴人如數給付及加計法定遲延利息之判決（第一審判決被上
訴人給付上訴人一千八百二十九萬三千五百三十四元本息，駁回上訴人其餘之訴，兩
造各就敗訴部分提起上訴。更審前原審將第一審判決所為不利於被上訴人部分廢棄，
改判駁回上訴人該部分之訴，並駁回上訴人之上訴。上訴人僅對駁回其訴部分提起第
三審上訴，其餘經原審駁回其上訴部分已告確定）。
被上訴人則以：伊已給付上訴人居間費用一百六十萬元，並未欠上訴人居間報酬。又
伊為籌設遊樂區，需約二百零九甲相互連接足堪使用之土地，上訴人並未居間完成全
部約定之二百零九甲土地，且其居間完成之二十七點八○三○七七甲土地，分散各處
，未符居間契約書第五條所約定「必須相互連接足堪使用」，上訴人請求居間報酬即
有未合。且伊除預付土地價金二百萬元，足付上訴人先支付多次購地之定金外，伊在
三義鄉之農會尚有巨額存款，本件係上訴人不履行契約，非伊不匯款配合購地。上訴
人請求之居間報酬為數過鉅，顯失公平，伊得依民法第五百七十二條規定請求酌減等
語。資為抗辯。
原審依調查證據為辯論之結果，以：查上訴人主張之前揭仲介事實，業據提出居間契
約書、購買土地明細表在卷為證，並經調閱台灣新竹地方法院八十年度訴字第二五二
號、臺灣高等法院八十一年度上字第五八九號、八十一年度上更(一)字第三六六號、最
高法院八十一年度台上字第一九二五號民事卷查核無訛，被上訴人亦不爭執。又被上
訴人於兩造簽訂居間契約書後即預付上訴人二百萬元，被上訴人曾訴請上訴人返還，
經臺灣高等法院八十一年度上更(一)字第三六六號判決認定上訴人已居間完成之二十七
點八○三○七七甲土地，仍得主張上開居間契約書第二條約定以每甲二百四十萬元計
算之居間報酬，扣除已付之一百六十萬元後，被上訴人尚欠居間報酬二千七百餘萬元
，上訴人得以預付之土地價金二百萬元扣抵，判決駁回被上訴人之請求確定。雖臺灣
高等法院八十一年度上更(一)字第三六六號確定判決之理由中所認定上訴人就已居間完
成之土地仍得主張每甲二百四十萬元計算之居間報酬，扣除已付之一百六十萬元後，
被上訴人尚欠上訴人居間報酬二千七百餘萬元，然依最高法院七十三年台上字第三二
九二號判例意旨，應無既判力可言。次查，依兩造所簽訂之居間契約書第二條約定：
「委託購買土地價格，以每台甲二百四十萬元計算，前述價格包括土地價款，地上物
補償，因理清土地而牽連費用，居間人之酬勞費用。」第三條約定：「甲方（指被上
訴人）與地主間之買賣契約，由乙方（指上訴人）依本約與地主接洽，乙方保證其價
格不超過第二條之金額，但因實際買賣費用，發生變化，乙方不得藉故要求甲方補償
，甲方亦不得藉任何理由，要求乙方退還。甲、乙雙方就本約第二條之金額，各自協
議處理，雙方自不干涉。」另於特約記載：「若乙方經甲方存入如契約第四條所載價
款後三個月內仍無法將標的土地約二百零九台甲全部經乙方居間仲介由甲方承購完成
時，則乙方無條件至少要負責居間仲介承購台一１２８線道路旁（得出入為原則）以
地籍圖所載之範圍相互連結足堪使用之土地一百四十三台甲以上，且價格應以雙方與
地主實際買賣價由甲方承購之，乙方不得主張本約第二條所載金額，但實際與地主買
賣價格不得超出本約第二條約定之價款。」等語觀之，足見兩造間就上訴人居間報酬
計算標準，為上訴人如於約定之期限內即指被上訴人於自簽約日起七日內交付一億五
千萬元存入指定之金融機構後（被上訴人於七十八年六月十三日存入）三個月內（七
十八年九月十三日以前）居間完成購買之約二百零九甲土地，其價格每甲以二百四十
萬元計算。即每甲以二百四十萬元為標準扣除土地價金、地上物補償及因理清土地而
牽連之費用後，所剩者即屬上訴人之居間報酬，如無須為地上物補償或支付因理清土
地而牽連之費用時，則每甲以二百四十萬元扣除土地價金後所剩者，均屬上訴人之居
間報酬。若上訴人居間完成之土地，其每甲之價格超過二百四十萬元，或土地價金加
上地上物補償及因理清土地而牽連費用合計超過二百四十萬元時，上訴人亦不得要求
被上訴人補償或另行再要求給付居間報酬。又上訴人如未於約定之期限內居間完成購
買約二百零九甲之土地時，至少須無條件負責居間仲介承購台一１２８線道路旁以地
籍圖所載之範圍相互連結足堪使用之土地一百四十三甲以上，其價格以地主實際買賣
價金計算，上訴人不得主張以每甲二百四十萬元計算居間費用，即土地價格低於每甲
二百四十萬元，上訴人不得要求被上訴人給付差額。茲上訴人雖指稱係因被上訴人違
約未配合匯款購地，且其購地代表許萬能宣布每甲超過一百八十萬元之土地不買，使
得其僅能居間完成二十七點八○三○七七甲土地之買賣云云，並舉證人劉來富、彭松
木之證言證明許萬能有宣布每甲超過一百八十萬元之土地不買。其中證人劉來富於臺
灣新竹地方法院八十年度訴字第二五二號事件八十年七月八日審理時證稱：我替他們
找到賣主許森雄，我找甲○○、甲○○帶我到代書處，但有一姓許稱是被上訴人公司
的專員表示一百八十萬元太貴了不買，這是於七十八年七月間，以前沒有介紹過被上
訴人買土地，此次之後亦未曾再介紹等語；另證人彭松木於更審前八十六年八月十一
日準備程序時證稱：我有介紹上訴人去買，是七十八年六、七月之間，是上訴人要我
看有無其他人要賣土地，我有介紹韋永豐、韋永田等人給上訴人，至於上訴人如何與
地主談我不知道，上訴人告訴我每甲約一百萬元至一百二十萬元之間，介紹後，我沒
有賺到佣金，我介紹的土地，都有賣出去給被上訴人，後來我再介紹的，是在同年八
、九月份介紹的，三個人都沒有賣出去，當時是有人每甲開二百萬元，但許萬能有說
每甲超過一百八十萬元就不買，許萬能是在三義於八、九月份時講的，當時在場的有
許萬能及許萬能的老闆，是一起吃飯時講的等語。惟為被上訴人與證人許萬能所否認
，而上訴人於臺灣高等法院八十一年度上更(一)字第三六六號事件及本件第一審審理時
，均指稱被上訴人之購地代表許萬能係於被上訴人承購二十七甲多之土地後，宣稱每
甲超過一百八十萬元之土地不買云云，上訴人於更審前八十六年五月二十六日、八十
六年六月十一日審理時陳稱：「我們買到二十七甲的時候，就叫我們不要買，他們也
不再匯款給我們，是與我們簽約的許萬能說的，許萬能用口頭告訴我們的，是在約七
十八年初告訴我們的，我們也就沒繼續替他們居間土地」、「簽約時代表人許萬能向
我（甲○○）與乙○○及代書賴勳福說超過一百八十萬元就不買」，由上訴人前揭所
述，許萬能係在七十八年七月初在代書賴勳福處宣布每甲超過一百八十萬元土地不買
，且係在上訴人仲介被上訴人購買二十七點多甲土地之後，自許萬能宣布之後，上訴
人即未再為被上訴人仲介土地。惟上訴人卻於八十年二月五日以苗栗十一支郵局第十
號存證信函通知被上訴人，表示許萬能於購地時堅持每台甲一百五十萬元以上均不予
購買，此有該存證信函附於臺灣新竹地方法院八十年度訴字第二五二號事件卷內可憑
，就許萬能購買土地之底限，已有前後不符；且上訴人另於更審前八十六年七月二十
一日審理時指稱：在交付一百六十萬元時許萬能也在場，就有說每甲超過一百八十萬
元就不買了，交付一百六十萬元以後尚有仲介四、五筆約五、六甲土地給被上訴人，
每甲都未超過一百八十萬元，但其中一、二筆因為已付訂金了，所以就買了等語，就
許萬能宣稱每甲超過一百八十萬元之土地不買後，上訴人是否有繼續為被上訴人仲介
購買土地，上訴人所述亦前後矛盾。再被上訴人係透過賴勳福於七十八年七月十四日
轉交一百六十萬元之報酬於甲○○，此有甲○○所出具之收據附於臺灣新竹地方法院
八十年度訴字第二五二號事件卷內為證，並經證人賴勳福證述屬實。許萬能宣稱每甲
超過一百八十萬元之土地不買，不論係七十八年七月初或七十八年七月十四日，依被
上訴人付款之明細表及不動產買賣契約書所載，被上訴人係於七十八年七月四日以每
甲二百二十六萬八千二百四十九元向吳來妹購買西湖鄉○○段土地，另於七十八年七
月十六日以每甲二百四十九萬二千九百四十八元向曾貴郎購買同段土地，復於七十八
年七月二十二日以每甲二百零八萬九百六十六元向李玉璜購買同段土地，上訴人對上
開事實亦不爭執，可見被上訴人於七十八年七月間就每甲超過一百八十萬元之土地，
有配合與地主簽約並予購買，即使在七十八年七月十四日以後，仍分別於七十八年七
月十六日及七十八年七月二十二日以高於每甲一百八十萬元價格向曾貴郎、李玉璜購
買上訴人所仲介之土地，而該二筆買賣，依被上訴人之付款明細表及不動產買賣契約
書之記載，被上訴人係於七十八年七月十六日支付第一期款四十九萬八千四百二十元
於曾貴郎，另於七十八年七月二十四日支付第一期款五十七萬元於李玉璜，並未在訂
約之前支付定金，非如上訴人所述因已支付定金，在許萬能宣稱每甲超過一百八十萬
元之土地不買之後，仍與曾貴郎、李玉璜簽約。上訴人與證人劉來富均指稱，許萬能
係在代書賴勳福處宣稱每甲超過一百八十萬元之土地不買，但代書賴勳福、賴勇生父
子於更審前八十六年七月二十一日、八十六年八月十一日審理時均證稱，沒聽到被上
訴人方面對上訴人說過每甲超過一百八十萬元之土地不買，不知道上訴人有仲介超過
每甲一百八十萬元之土地為被上訴人所拒之情。足見許萬能並未於七十八年七月十四
日以前，宣稱每甲超過一百八十萬元以上之土地不買，否則七十八年七月十四日以後
，上訴人何以仍居間每甲超過一百八十萬元以上之土地買賣﹖被上訴人又何以仍購買
每甲超過一百八十萬元以上之土地。另證人彭松木於臺灣新竹地方法院八十年度訴字
第二五二號事件八十年七月八日審理時係證稱：我也是土地買賣的介紹人，是上訴人
二人向我表示是否能介紹土地買賣，我介紹約三十幾甲土地，但未拿到仲介費，後來
有聽上訴人說土地太貴不買了等語，證人彭松木之前所證係聽上訴人說土地太貴不買
，此與其於更審時所證係與許萬能及其老闆一起吃飯時聽許萬能說每甲超過一百八十
萬元土地不買，前後顯有不符；況證人彭松木前稱曾介紹約三十幾甲土地於上訴人，
但並未拿到介紹費等語，於更審時證稱：有介紹韋永豐、韋永田等人給上訴人，上訴
人告訴我每甲約一百萬元至一百二十萬元之間，介紹後，我沒有賺到佣金，我介紹的
土地，都有賣出去給被上訴人等語，依證人彭松木之證言，彭松木應係介紹約三十幾
甲土地於上訴人，並均賣於被上訴人，此與上訴人僅仲介被上訴人完成購買二十七甲
多之土地，其中有三筆土地高達每甲二百萬元以上，及上訴人所述其委託下游仲介商
洽詢賣主，每甲支付十萬元之仲介費，均有歧異。又依上訴人前揭所述，許萬能於七
十八年七月間宣稱每甲超過一百八十萬元之土地不買後，即未繼續為被上訴人仲介，
證人彭松木竟稱其於七十八年八、九月間仍有介紹土地於上訴人，且與許萬能及其老
闆一起在三義吃飯等語，而被上訴人公司之法定代理人林資清自與上訴人簽訂居間契
約後，即未曾出面，此後所有之購地簽約均由許萬能為代表，此為上訴人於第一審審
理時所承認，林資清何來與證人彭松木一起在三義吃飯﹖足見彭松木之證言，不可採
信。復依居間契約書所載之內容觀之，被上訴人之購地成本均為每甲二百四十萬元，
若成交之土地價格較高，上訴人之居間報酬費用較少，即使超過每甲二百四十萬元，
超額之費用被上訴人仍可自上訴人仲介其他土地之居間報酬費用扣抵。是被上訴人與
地主簽約買賣土地之價格，對上訴人之權益並無影響，僅係關係上訴人之居間報酬而
已。故被上訴人不可能因土地價格較高而阻止上訴人購地，此由被上訴人已於七十八
年七月十六日以每甲二百四十九萬二千九百四十八元之價格，向曾貴郎購買西湖鄉○
○段之土地，獲得證明。縱被上訴人於上訴人完成居間二十七甲多之土地買賣，認為
上訴人依約可以獲得之報酬過鉅，理應與上訴人重新談判，修正契約書所定之二百四
十萬元委託價格，而非在上訴人居間報酬費用以每甲二百四十萬元價格計算之前題下
，僅要求降低購地之價格。惟上訴人於更審前八十六年七月二十一日審理時指稱：許
萬能並沒有說契約訂每甲二百四十萬元要修改。上訴人及證人劉來富、彭松木所述，
均與常情有違，難予採信。再查，上訴人主張被上訴人不配合匯款購地，惟並無法證
明其有向被上訴人報告訂約機會而被上訴人拒絕簽約之情事，亦未能證明其有通知被
上訴人匯款支付買賣價金而被上訴人置之不理之事實。則其空言主張被上訴人不配合
匯款購地，自無可採。又查，被上訴人為一資本額四十億元之大型企業，營業項目有
農牧場之經營，騎馬場之經營及馬匹、馬具、飼料買賣，旅館、游泳池、網球場之經
營等等，被上訴人為多角化經營，在苗票縣西湖鄉、銅鑼鄉購買本件土地外，另在同
縣苗栗市、後龍鎮購買土地，並無不合，且被上訴人之資本多達四十億元，除本件購
地成本約五億元外，自有餘力再花費數億元購買他處之土地，況被上訴人委託許錦富
、彭雙才、蘇文章仲介之土地位於苗栗市○○○段南勢坑小段，委託蘇坤壽仲介之土
地位於後龍鎮○○○段，與本件上訴人所須仲介之土地位於西湖鄉○○段及銅鑼鄉○
○○段，屬於不同鄉鎮之土地，其間並無衝突，自不因苗栗市、後龍鎮土地之購買而
影響本件契約之履行。又上訴人依約應於七十八年九月十三日以前完成本件約二百零
九甲土地之仲介工作，被上訴人則於七十八年十月九日、七十九年二月六日分別與許
錦富、彭雙才、蘇文章及蘇坤壽簽約，時間均在上訴人未能依約居間完成購買約二百
零九甲土地之後，上訴人以之推斷被上訴人係因發現另有比較便宜之土地可購買，乃
拒絕匯款配合購地，顯然無據。末查，兩造所訂居間契約書之特約記載：「若乙方經
甲方存入如契約第四條所載價款後三個月內仍無法將標的土地約二百零九台甲全部經
乙方居間仲介由甲方承購完成時，則乙方無條件至少要負責居間仲介承購台一１２８
線道路旁（得出入為原則）以地籍圖所載之範圍相互連結足堪使用之土地一百四十三
台甲以上，且價格應以雙方與地主實際買賣價由甲方承購之，乙方不得主張本約第二
條所載金額，但實際與地主買賣價格不得超出本約第二條約定之價款。」則上訴人未
依約於七十八年九月十三日之期限內居間完成購買約二百零九甲之土地時，即至少須
無條件負責居間仲介承購台一１２８線道路旁以地籍圖所載之範圍相互連結足堪使用
之土地一百四十三甲以上，該逾期應居間完成部分之土地，其價格以地主實際買賣價
款計算，上訴人不得主張以每甲二百四十萬元計算之居間費用，並非上訴人於逾期之
後所居間之土地始不能按每甲二百四十萬元計算。蓋每甲二百四十萬元係被上訴人購
買約二百零九甲土地之成本，上訴人須於居間完成全部土地之買賣，始能確定其居間
之報酬，自無許上訴人於完成部分土地之仲介後，即請求以二百四十萬元計算之居間
報酬，否則上訴人可以僅擇地價較低之土地完成居間之工作，而獲得鉅額之報酬，且
上訴人違約未完成約二百零九甲土地之全部居間工作，所完成居間之二十七甲多土地
，分散各處，部分土地又與他人共有，與契約第五條所約定必須相互連結足堪使用之
土地不符，被上訴人取得之二十七甲多之土地，無從開設遊樂區，上訴人就已完成之
二十七甲多土地，若許其依每甲二百四十萬元計算居間報酬，將高達三千三百零一萬
四千七百六十四元八角，為其居間完成土地之價金三千三百七十一萬二千六百二十元
之百分之九十七點九二，其不合理至明。上訴人所居間完成之二十七甲多土地，依居
間契約書之特約所載，祇不得以每甲二百四十萬元計算之居間報酬，並未約定上訴人
不得請求任何居間報酬，上訴人自非無償為被上訴人居間，雖兩造土地買賈居間契約
書於上訴人未於約定期限內完成居間約二百零九甲全部土地，對於所居間部分土地之
居間報酬，未有約定，即應適用民法第五百六十六條第二項「未定報酬額者，按照價
目表所定給付之，無價目表者，按照習慣給付」之規定給付。經向台中市房屋仲介商
業同業公會函查結果，一般土地買賣，居間報酬最高以成交價買方百分之三，賣方百
分之五，總額不得超過成交價百分之六為最高限，有該公會八十五中市仲商字第二二
號函在卷可按，該公會雖在台中市，但台中市不動產交易較苗栗縣熱絡，其仲介報酬
應不低於苗票縣而足參考。上訴人居間完成之二十七點八○三○七七甲土地之實際價
格為三千二百七十一萬二千六百二十元，而上訴人已收居間報酬一百六十萬元，及土
地價款二百萬元，該土地價款經臺灣高等法院八十一年度上更(一)字第三六六號確定判
決認定與上訴人應受報酬抵銷而不得請求返還，應已屬上訴人所收居間報酬之一部分
，合計上訴人已收到三百六十萬元之居間報酬，為買賣價金之百分之十點六七，已逾
百分之十。按臺灣地區關於不動產買責之介紹費，習慣上不會高至買賣總價百分之十
以上，此為眾所周知之事實，則上訴人所收到之居間報酬，已高於其所應得之數額，
其再為請求，自不應准許。至上訴人所付給下游仲介商每甲十萬元之費用，與被上訴
人無涉，上訴人不得以此請求被上訴人增加居間報酬。綜上所述，上訴人僅居間完成
二十七點八○三○七七甲土地，已收受三百六十萬元之居間報酬，超過其所應得之數
額，不得再為請求，第一審未見及此，遽命被上訴人依約給付一千八百二十九萬三千
五百三十四元本息，尚有未合。因而將第一審所為上訴人勝訴之判決廢棄，改判駁回
其訴，經核於法並無違誤。上訴論旨，猶就原審取捨證據、認定事實及解釋契約之職
權行使，指摘原判決不當，求予廢棄，非有理由。
據上論結，本件上訴為無理由，依民事訴訟法第四百八十一條、第四百四十九條第一
項、第七十八條，判決如主文。
中      華      民      國    八十九    年      十      月     十三     日
                              最高法院民事第三庭
                                  審判長法官  范  秉  閣
                                        法官  朱  建  男
                                        法官  許  澍  林
                                        法官  鄭  玉  山
                                        法官  葉  勝  利
      右正本證明與原本無異
                                              書  記  官
中      華      民      國    八十九    年      十      月    三十一    日


司法院資訊處製作；財團法人民間司法改革基金會備份。
